【裁判字號】    98,上易,1457
【裁判日期】    980715
【裁判案由】    重利
【裁判全文】
臺灣高等法院刑事判決                98年度上易字第1457號
上  訴  人  臺灣基隆地方法院檢察署檢察官
被      告  乙○○
上列上訴人因被告重利案件，不服臺灣基隆地方法院98年度易字
第5號，中華民國98年4月23日第一審判決（起訴案號：臺灣基隆
地方法院檢察署97年度偵字第647、1581號），提起上訴，本院
判決如下：
    主  文
上訴駁回。
    理  由
一、本案經本院審理結果，認第一審判決就被告乙○○借款予丙○○部分為無罪之諭知，核無不當，應予維持，並引用第一
    審判決書記載之證據及理由（如附件）。
二、檢察官上訴意旨以：被告重利之事實，業據證人丙○○、吳
    翊寧結證明確，復有丙○○簽發之本票影本八紙及帳單、帳
    簿等資料案可稽。雖告訴人丙○○對於借款利息之計算方式
    ，於警詢、偵訊及審理所述不盡相同，然徵諸扣案帳單帳冊
    之計載，應以告訴人丙○○警詢之證述較為可採。其次，告
    訴人丙○○三次幫朋友陳美雲向被告借款，雖告訴人本身無
    急迫之情事，然陳美雲借款係為繳交房租及營業開銷所需，
    若不借款支應，則陳美雲之營業恐有不能續之虞，告訴人丙○○為朋友之難而代向被告借款，據此則難謂告訴人丙○○
    借款之際並無急迫之事由。另雖丙○○曾多次向被告借款，
    利息計算均相同，則據此顯見丙○○是一輕率無經驗之人，
    否則豈有人時時急需用之際，才開始籌措財源，又屢屢向被
    告借用利息如此之高的借款云云。
三、惟按，取捨證據及認定事實，乃法院自由判斷職權之行使，
    其對於證據證明力所為之判斷，茍係基於吾人日常生活之經
    驗，而未違背客觀上應認為確實之定則，並已敘述其何以為
    此一判斷之理由，即不能指為違法。查原審業已詳述其認定
    被告無何趁丙○○急迫、輕率或無經驗貸以金錢之行為，所
    為與刑法重利罪之要件有別之理由，且詳予說明證人吳翊寧
    及丙○○係證稱吳翊寧代為償還之債務，債權人為李和桀，
    與被告於前開時、地，借貸金錢予丙○○無關，無從以證人
    吳翊寧之證述，證明被告借貸金錢予丙○○之行為確涉有重
    利罪嫌。原審所為之判斷並不違背經驗法則及論理法則。檢
    察官之上訴為無理由，應予駁回。
三、據上論結，應依刑事訴訟法第373條、第368條，判決如主文
    。
本案經檢察官張啟彬到庭執行職務。
中    華    民    國    98    年    7    月    15     日
                    刑事第十八庭審判長法  官  吳鴻章
                                      法  官  周政達
                                      法  官  徐昌錦
以上正本證明與原本無異。
不得上訴。
                                      書記官  王韻雅
中    華    民    國    98    年    7     月    15    日
附件
臺灣基隆地方法院刑事判決                 98年度易字第5號
公  訴  人  臺灣基隆地方法院檢察署檢察官
被      告  乙○○  男  59歲（民國○○年○月○○日生）
                    身分證統一編號：Ｚ000000000號
                    住基隆市○○區○○路11號
                    居基隆市○○區○○街106巷17號2樓
上列被告因重利案件，經檢察官提起公訴（97年度偵字第647、
1581號），本院判決如下：
    主  文
乙○○乘他人急迫貸以金錢，而取得與原本顯不相當之重利，處
拘役肆拾日，如易科罰金，以新台幣壹仟元折算壹日，扣案記載
甲○○借款情形之帳單壹張，沒收之；又乘他人急迫貸以金錢，
而取得與原本顯不相當之重利，處拘役肆拾日，如易科罰金，以
新台幣壹仟元折算壹日，扣案記載甲○○借款情形之帳單壹張，
沒收之。應執行拘役陸拾日，如易科罰金，以新台幣壹仟元折算
壹日，扣案記載甲○○借款情形之帳單壹張，沒收之。
其餘被訴部分均無罪。
    事  實
一、乙○○為圖賺取不法利得，乘綽號「甜甜」之甲○○因無力
    繳納保證債務而需錢孔急之際，於民國97年1 月11日及21日
    ，在甲○○經營位於基隆市○○街13巷7 號之小吃店，分別
    貸以新台幣（下同）12萬元予甲○○，約定利息計算方式係
    以40日為1 期，每期須繳納利息1 萬元，並各於借款當日，
    先行扣除利息1 萬元（年息約百分之75.6），而先後收取與
    原本顯不相當之重利，甲○○復於借款當日，開立金額為12
    萬元之本票各1 張，交予乙○○，供作借款擔保。嗣警方於
    97年2 月1 日上午9 時30分許，前往乙○○位於基隆市○○
    區○○街106 巷17號2 樓居所執行搜索，查獲甲○○簽立之
    本票2 張及乙○○所有供記載甲○○借款情形犯罪所用之帳
    單1 張，始悉上情。
二、案經基隆市警察局移請臺灣基隆地方法院檢察署檢察官偵查
    起訴。
    理  由
甲、程序事項
    按最重本刑為3 年以下有期徒刑、拘役或專科罰金之罪，及
    刑法第320 條、第321 條之竊盜罪，經第二審判決者，不得
    上訴於第三審法院，刑事訴訟法第376 條第1 款、第2 款定
    有明文。又除簡式審判程序、簡易程序及第376 條第1 款、
    第2 款所列之罪之案件外，第一審應行合議審判，96年3 月
    21日公布、同年月23日施行之刑事訴訟法第284 條之1 亦有
    明文。本件被告乙○○係犯刑法第344 條之重利罪（詳後述
    ），該罪之最重本刑為有期徒刑1 年，依上開規定得行獨任
    審判，核先敘明。
乙、有罪方面
壹、證據能力部分
一、按被告以外之人於偵查中向檢察官所為之陳述，除顯有不可
    信之情況者外，得為證據，刑事訴訟法第159 條之1 第2 項
    定有明文。經查，證人甲○○於偵查中向檢察官所為之陳述
    ，業經具結，且自筆錄內容觀之，並無不正取供之情事，而
    無顯不可信之情況，依上開規定，自有證據能力。
二、又按被告以外之人於審判外之言詞或書面陳述，除法律有規
    定者外，不得作為證據；又被告以外之人於審判外之陳述，
    雖不符合刑事訴訟法第159 條之1 至第159 條之4 之規定，
    而經當事人於審判程序同意作為證據，法院審酌該言詞陳述
    或書面陳述作成時之情況，認為適當者，亦得為證據，而當
    事人、代理人或辯護人於法院調查證據時，知有上開不得為
    證據之情形，而未於言詞辯論終結前聲明異議者，視有前項
    之同意，刑事訴訟法第159 條第1 項及第159 條之5 分別定
    有明文。本件證人甲○○於警詢中所為之陳述，雖為被告以
    外之人於審判外之言詞陳述，然經本院於審判程序提示予被
    告並告以要旨，經被告表示無意見，且未聲明異議，又本院
    審酌上開證人警詢筆錄之記載，並無不正取供之情事，且證
    人於警詢時並無具結之可能，足認並無不當之情形，故就此
    審判外言詞陳述作成時之情況，應認為適當，依前揭法條意
    旨，得援為本案證據。
貳、事實認定部分
    訊據被告固坦承曾於上開時、地，各借貸12萬元予甲○○，
    且就二次借貸關係，分別收取利息1 萬元等情，惟矢口否認
    有何重利之犯行，辯稱其於前開時、地，各實際交付12萬元
    予甲○○，未與甲○○約定利息，而甲○○於97年1 月21日
    向其借貸12萬元時，主動給付2 萬元，表示作為二次借貸之
    利息，非其主動向甲○○收取利息云云，經查：
一、被告確於97年1 月11日及21日，在甲○○經營之小吃店，各
    借貸12萬元予甲○○，且就此二次借貸關係，各收取利息1
    萬元等情，業經被告坦認無誤（見臺灣基隆地方法院檢察署
    97年度偵字第647 號偵查卷第7 至8 頁，本院98年2 月19日
    審判筆錄第2 頁、98年4 月9 日審判筆錄第5 至6 頁），復
    經證人甲○○證述在卷（見前開偵查卷第12至13、84頁），
    並有扣案甲○○簽發之本票2 張及帳單1 張影本附卷可稽（
    見前開偵查卷第53、59頁），上情應堪認定。
二、證人甲○○證稱其因無力繳納保證債務，始於前開時、地，
    各向被告借貸12萬元，被告均僅實際交付現金11萬元，約定
    還款期限為40日，預扣之1 萬元作為40日之利息等語（見前
    開偵查卷第12至13、84頁），又被告於警詢時亦陳稱其借貸
    12萬元予甲○○時，實際交付現金11萬元，還款期限為40日
    等情（見前開偵查卷第7 至8 頁），足見證人甲○○所述與
    被告於警詢時所述相符，堪信證人甲○○前開所述應屬信實
    ；至於被告雖於本院審理時，改稱甲○○就上開二次借款，
    分別給付利息1 萬元，係作為60日之利息云云，然證人甲○○於警詢及偵查中，均證稱1 萬元係作為借款40日之利息等
    情，且被告於警詢時亦已明確陳稱甲○○借款12萬元之還款
    期限為40日等情，均如前述，足認被告就前開二次借款，各
    收取之1 萬元，應係作為40日之利息，被告於本院審理時所
    述顯非可信，換言之，被告於前開時、地，分別借貸12萬元
    予甲○○，約定之利息計算方式為年息百分之75.6。
三、被告另辯稱其同意借貸金錢予甲○○時，未要求甲○○給付
    利息，甲○○於97年1 月21日向其借貸12萬元時，主動給付
    2 萬元，表示作為二次借貸之利息云云，惟證人甲○○已證
    述被告於前開時、地，借貸金錢時，均先預扣1 萬元作為利
    息等情，且被告復於警詢時供陳甲○○向其借貸12萬元時，
    其僅實際交付現金11萬元等語，業於前述，則被告上開所辯
    是否可信，即非無疑；另被告陳稱其多年前因車禍右腳斷掉
    、行動不便，其除自75年至97年1 月間，開設小吃店為業，
    每月營業淨利約2 、3 萬元，且領取殘障補助每月3,000 元
    外，並無其他收入，又其因參加甲○○同居人發起之互助會
    ，始認識甲○○，其不知甲○○從事何種職業等情（見本院
    準備程序筆錄第2 至3 頁），足見被告與甲○○並非熟識，
    亦無親屬關係，而被告之收入來源，僅有經營小吃店之收入
    及領取殘障補助二種，亦即被告每月收入總計約僅3 、4 萬
    元，又據前所述，被告係於10日內，分別貸予甲○○12萬元
    ，以被告每月收入之金額觀之，被告於10日內合計貸予甲○○之24萬元，數額非微，衡情，被告當無於短時間內，將數
    額甚鉅之24萬元，無償借貸予非屬熟識之甲○○之理，堪信
    被告應係圖得借貸金錢之高額利息收入，始同意借貸金錢予
    甲○○，是被告前開所辯應非可信。
四、綜上，被告為圖得高額利息收入，乘甲○○急需金錢繳付保
    證債務之際，於前揭時、地，分別借貸12萬元予甲○○，並
    於借款日，各預扣1 萬元，作為借款40日之利息，換言之，
    被告於上揭時、地，借貸金錢予甲○○，約定之利息計算方
    式為年息百分之75.6，顯超過一般債務之利息，本件事證明
    確，被告之犯行應堪認定。
、法律適用部分
一、被告乘甲○○急需金錢繳納保證債務之際，分別於前開時、
    地，各借貸12萬元予甲○○，並於借款日，分別預扣1 萬元
    ，作為借款40日之利息，而取得與原本顯不相當之重利，是
    核被告所為，係犯刑法第344 條之重利罪。
二、被告於97年1 月11日及21日，分別借貸12萬元予甲○○，並
    先後收取與原本顯不相當之重利，因被告二次借款之時間相
    異，足認犯意各別，應予分論併罰。
三、被告借貸金錢予甲○○之時間，分別為97年1 月11日及21日
    ，且先後於借款日，收取與原本顯不相當之重利，業如前述
    ，亦即被告為本件重利犯行之犯罪時間，分別為97年1 月11
    日及21日，而被告前因違反麻醉藥品管理條例案件，經臺灣
    士林地方法院及本院以83年度易字第1333號及85年度訴字第
    123 號判決，分別判處有期徒刑7 月及2 年8 月確定，復由
    本院就該等判決所科之刑，以85年度聲字第485 號裁定定應
    執行有期徒刑3 年2 月；又因違反麻醉藥品管理條例案件，
    經本院以85年度易字第550 號判決判處有期徒刑6 月確定，
    再因違反肅清煙毒條例案件，經本院以85年度訴字第499 號
    判決判處有期徒刑2 年2 月確定，另由本院就上開85年度易
    字第550 號及85年度訴字第499 號判決所科之刑，以86年度
    聲字第296 號裁定定應執行有期徒刑2 年6 月，與前揭85年
    度聲字第485 號裁定所定之執行刑接續執行，於87年8 月29
    日假釋出監，保護管束期滿未經撤銷假釋，未執行之刑以已
    執行論，於90年8 月31日執行完畢，此有臺灣高等法院被告
    前案紀錄表在卷供參，足認被告為本件重利犯行之犯罪時間
    ，非在前案徒刑執行完畢後5 年內，自與累犯之要件不符，
    是無從依據刑法第47條第1 項之規定加重其刑，附此敘明。
四、爰審酌被告不思循正當途徑獲取所需，竟為圖賺取高額利息
    ，乘甲○○需錢孔急之際，借貸金錢予甲○○，而收取與原
    本顯不相當之重利，對甲○○之生計造成不良影響，所為非
    屬可取，又被告於本院審理時所述避重就輕，難認確有悔悟
    之心，然被告之犯罪手法尚屬平和等一切情狀，分別量處如
    主文所示之刑，並均諭知易科罰金之折算標準，另依法定其
    應執行之刑。
五、扣案記載「甜甜」甲○○借款情形之帳單1 張，係被告所有
    供為本件重利犯行所用之物，業經被告於警詢時陳述在卷（
    見前開偵查卷第7 頁），是應依刑法第38條第1 項第2 款之
    規定，宣告沒收；至於被告雖於本院審理時辯稱扣案帳單係
    其經營小吃店之員工記載店內營業收入，非其個人記帳之帳
    單云云，然被告於警詢時已明確陳稱該帳單係其記載甲○○
    向其借款之情形等情，業如前述，且自該帳單之內容觀之，
    其上二度記載「甜甜120000、每日3000」（見前開偵查卷第
    59頁），核與前開所述綽號「甜甜」之甲○○於前開時、地
    ，分別向被告借貸12萬元，還款期限均為40日等情相符，堪
    認該帳單確係被告記載甲○○向其借款情形之紀錄，又該帳
    單之記載內容，與一般商店登載營業收入之情形不同，是認
    被告前開所辯，不足採信。另扣案之帳單5 張、帳冊3 本、
    印章1 枚及存摺2 本，雖均為被告所有之物，然無證據足以
    證明該等扣案物係供為本件犯行所用或因本件犯行所得之物
    ，即無從宣告沒收；又扣案甲○○簽發之本票2 張，係甲○○向被告借款後交付作為借款擔保之物，非屬被告所有之物
    ，自無從宣告沒收；至於其他扣案本票，均非甲○○簽發，
    與扣案之身分證影本，均無證據證明與被告所為本件犯行具
    有關聯性，亦均無宣告沒收之餘地。
丙、無罪方面
壹、公訴意旨略以：因丙○○與陳美雲、綽號「珊珊」之成年女
    子需錢孔急，由丙○○向被告借款，方式為借款5 萬元，實
    際交付現金3 萬元，預扣利息2 萬元，須簽立面額5 萬元之
    本票，翌日開始計息，每日須繳息1,500 元，10日未償還本
    息則加罰5,000 元；借款3 萬元，實際交付現金1 萬5,000
    元，預扣利息1 萬5,000 元，須簽立面額3 萬元之本票，每
    日利息1,000 元，10日未償還則加罰5,000 元，被告以此方
    式，於95年7 月間、8 月17日及10月13日，在當時由丙○○
    經營位於基隆市○○區○○街13巷7 號之小吃店，各貸予5
    萬元、5 萬元及3 萬元予丙○○，而收取與原本顯不相當之
    利息，嗣清償日屆至時，丙○○因無法繳付利息或償還本金
    ，遂再依被告指示，簽發面額2 萬元或2 萬5,000 元、6 萬
    9,000 元之本票作為支付擔保，因認被告涉犯刑法第344 條
    重利罪嫌等情。
貳、按犯罪事實應依證據認定之，無證據不得認定犯罪事實；又
    不能證明被告犯罪者，應諭知無罪之判決，刑事訴訟法第
    154 條第2 項、第301 條第1 項分別定有明文。復按又事實
    之認定，應憑證據，如未能發現相當證據，或證據不足以證
    明，自不能以推測或擬制之方法，為裁判基礎；且認定不利
    於被告之事實須依積極證據，苟積極證據不足為不利於被告
    事實之認定時，即應為有利於被告之認定；另認定犯罪事實
    所憑之證據，雖不以直接證據為限，間接證據亦包括在內，
    然而無論直接證據或間接證據，其為訴訟上之證明，須於通
    常一般之人均不致有所懷疑，而得確信其為真實之程度者，
    始得據為有罪之認定，倘其證明尚未達到此一程度，而有合
    理之懷疑存在，無從使事實審法院得為有罪之確信時，即應
    由法院為諭知被告無罪之判決（最高法院40年台上字第86號
    、30年上字第816 號、76年台上字第4986號分別著有判例可
    資參照）。
、檢察官起訴被告涉有前開罪嫌，係以證人丙○○、吳翊寧之
    證述及丙○○簽發之本票8 張等為其論據。
肆、訊據被告固坦承曾於前開時、地，分別借貸5 萬元、5 萬元
    及3 萬元予丙○○等情，惟堅決否認涉有重利罪嫌，辯稱其
    未向丙○○收取利息等情，經查：
一、被告曾於95年7 月間、8 月17日及10月13日，在當時由丙○○經營之小吃店內，分別借貸5 萬元、5 萬元及3 萬元予丙○○等情，業據被告供承在卷（見本院準備程序筆錄第3 頁
    、98年3 月12日審判筆錄第9 頁、98年4 月9 日審判筆錄第
    5 頁），且經證人丙○○證述明確（見前開檢察署97年度偵
    字第1581號偵查卷第13、56、72至74頁，本院98年3 月12日
    審判筆錄第4 頁），另有丙○○簽發予被告之本票影本在卷
    供參（見前開檢察署97年度偵字第1581號偵查卷第16至20頁
    ），上情應堪認定。
二、次按重利罪之成立，係以乘人急迫、輕率或無經驗貸以金錢
    或其他物品，而取得與原本顯不相當之重利為要件，所謂取
    得與原本顯不相當之重利，係指就原本利率、時期核算及參
    酌當地之經濟狀況，較之一般債務之利息，顯有特殊之超額
    者而言，另縱取得與原本顯不相當之重利，苟未乘人急迫、
    輕率或無經驗，仍難令負重利罪責（最高法院84年度台上字
    第5329號及85年台上第4382號可資參照）。經查：
（一）被告堅決否認曾向丙○○收取利息等情，而證人丙○○固
      證稱被告曾向其收取利息，惟就借貸5 萬元之利息計算方
      式一節，證人丙○○先於警詢時證稱其向被告借貸5 萬元
      ，被告實際交付現金4 萬5,000 元，約定每日償還1,500
      元，須償還50日，若未按日償還，則第二天除原定償還之
      3,000 元外，尚須加罰1,000 元之利息等情（見前開檢察
      署97年度偵字第1581號偵查卷第13頁），而證人丙○○於
      偵查中改稱其向被告借貸5 萬元，被告實際交付現金3 萬
      元，預扣利息2 萬元，翌日開始計息，每日利息1,500 元
      ，若10日均未償還本金，則加罰利息5,000 元等情（見前
      開檢察署97年度偵字第1581號偵查卷第72頁），又證人丙○○於本院審理時則稱其向被告借貸5 萬元，被告實際交
      付現金4 萬元，每日須償還本金加利息共計1,500 元，須
      償還50日，若未按日償還1,500 元，第二天須償還3,000
      元，若第二天亦無法償還3,000 元，則加罰1,000 元等情
      （見本院98年3 月12日審判筆錄第4 頁），足見證人丙○○於警詢、偵查及本院審理時，就其於95年7 月間及8 月
      17日，分別向被告借貸5 萬元時，被告實際交付現金之數
      額及利息計算方式等情，所述前後不一；又依證人丙○○
      於警詢時所述，丙○○向被告借貸5 萬元時，被告雖僅交
      付現金4 萬5,000 元，然若於50日內，按日償還1,500 元
      ，則丙○○總計償還之金額亦為4 萬5,000 元，與被告實
      際交付借款之數額相同，則被告辯稱其未向丙○○收取利
      息等情，即難謂無據。另針對借貸3 萬元之約定利息計算
      方式一節，證人丙○○於偵查中證稱其向被告借貸3 萬元
      ，被告實際交付現金1 萬5,000 元，預扣利息1 萬5,000
      元，翌日開始計息，每日利息1,000 元，若未按期繳付利
      息，則每10日加計利息5,000 元等語（見前開檢察署97年
      度偵字第1581號偵查卷第73頁），而證人丙○○於本院審
      理時，改稱其向被告借貸3 萬元，被告實際交付現金2 萬
      5,000 元，每日償還1,000 元，須償還45日，若未按日償
      還，第二天即須償還2,000 元，若第二天仍無法償還，則
      加罰1,000 元等情（見本院98年3 月12日審判筆錄第4 頁
      ），堪認證人丙○○於偵查及本院審理時，就其於95年10
      月13日，向被告借貸3 萬元時，被告實際交付現金之數額
      及利息計算方式等情，前後所述亦非相同，是無從認定被
      告向丙○○收取利息之數額。
（二）按自契約自由之觀點觀之，契約之相對人及內容均屬契約
      自由，借款人向銀行申辦貸款之利息，固較一般民間放貸
      收取之利息數額低，惟因向銀行申辦貸款時，借款人須具
      有相當之資力，且申辦程序較為繁複，取得貸款之時間較
      久，而借款人透過一般民間放貸方式，取得金錢之時間通
      常較快，則借款人為圖在短時間內取得金錢，寧願給付較
      高額之利息，自即屬契約自由之範疇，然為避免處於經濟
      弱勢之借款人，在需錢孔急之情形下，無從依據自由意志
      訂立契約，為求及早取得金錢，僅得屈從於高額利息之情
      形，刑法始制定重利罪之規範，換言之，由於面臨急迫金
      錢需求或對於借貸事務輕率、缺乏經驗之借款人，受迫於
      急切需求或欠缺借貸經驗，無法抗拒或辨別高額利息，行
      為人趁此際借貸金錢予借款人，並收取與一般借款之利息
      相較，屬於特殊高額之利息，即屬刑法重利罪應處罰之範
      疇，若借款人非屬急迫、輕率或無經驗之人，基於自由意
      志，願意支付高額利息向他人借款，即屬契約自由之行為
      ，刑法自無從對於貸款人加以處罰。本件證人丙○○證稱
      因友人陳美雲向他人借款無著，遂向其借款，陳美雲稱欲
      借款供作支付房租及開店開銷，由於其無金錢可供借貸，
      遂於前開時、地，分別向被告借貸5 萬元、5 萬元及3 萬
      元，再將借得之款項全數交予陳美雲，亦即其向被告借貸
      上開款項時，非其自己需要用錢等語（見前開檢察署97年
      度偵字第1581號偵查卷第13、56、71頁，本院98年3 月12
      日審判筆錄第5 頁），足見丙○○於上開時、地，向被告
      借貸金錢時，丙○○本身並無面臨經濟上之急迫需求；又
      證人丙○○證稱其於上開時、地，向被告借貸款項前，曾
      多次向被告借款，每次向被告借貸金錢之利息計算方式均
      相同，其亦知向被告借貸金錢之利息比銀行放款利息高等
      情（見本院98年3 月12日審判筆錄第6 頁），堪認丙○○
      於95年7 月間，向被告借貸5 萬元之前，即已多次向被告
      借貸金錢，且利息計算方式與本案借貸均屬相同，丙○○
      亦知被告收取之利息數額較銀行放款利率高，足信丙○○
      就借貸金錢一事，非屬輕率或無經驗之人，易言之，丙○○明知被告收取之利息較高，且其本身並無經濟上之急迫
      危機，則其捨向銀行申辦貸款等其他方式，願意支付高額
      利息，向被告借貸款項，即應僅屬契約自由之範疇，參酌
      上開所述，自難認被告有何乘他人急迫、輕率或無經驗貸
      以金錢之行為，所為即與刑法重利罪之要件有別。
三、綜上所述，被告固曾於前開時、地，分別借貸5 萬元、5 萬
    元及3 萬元予丙○○，惟被告堅決否認曾向丙○○收取利息
    ，且證人丙○○就被告實際交付現金之數額及利息之計算方
    式等情，所述先後不一，無從認定被告收取利息之數額，即
    亦無法判斷被告收取之利息，與一般債務之利息相較，是否
    顯有特殊之超額情形；又丙○○向被告借貸上開款項時，本
    身並未遭受迫切經濟上之危機，且丙○○曾以相同之利息計
    算方式，多次向被告借款，而丙○○亦知被告收取利息之數
    額，較一般銀行放貸之利率高，亦即丙○○非屬急迫、輕率
    或無經驗之人，則丙○○願意支付高額利息，於前開時、地
    ，向被告借貸金錢之行為，應屬契約自由之範疇，是難認被
    告所為該當於重利罪之要件；另證人吳翊寧雖於偵查中證稱
    其曾代丙○○償還金錢予被告等情，然證人吳翊寧及丙○○
    均證稱吳翊寧代為償還之債務，債權人為李和桀，與被告於
    前開時、地，借貸金錢予丙○○無關等語（見前開檢察署97
    年度偵字第1581號偵查卷第55頁），是無從以證人吳翊寧之
    證述，證明被告借貸金錢予丙○○之行為，確涉有重利罪嫌
    。此外，復無其他積極證據足以證明被告借貸金錢予丙○○
    之行為，確涉有檢察官所指之重利罪嫌，應認其犯罪不能證
    明，是認前開公訴意旨非屬有據；至於公訴意旨固未說明若
    被告三次借貸金錢予丙○○之行為均成立犯罪，是否應予分
    論併罰等情，惟因現行刑法業已刪除連續犯之規定，且被告
    三次借貸金錢予丙○○之時間均非相同，若均成立犯罪，即
    應予以分論併罰，是就被告三次借貸金錢予丙○○之行為，
    均諭知無罪之判決。
據上論斷，應依刑事訴訟法第284 條之1 、第299 條第1 項前段
、第301 條第1 項，刑法第344 條、第41條第1 項前段、第38條
第1 項第2 款、第51條第6 款，刑法施行法第1 條之1 ，判決如
主文。
本案經檢察官林秋田到庭執行職務。
中    華    民    國    98    年    4     月    23    日
                  刑事第二庭法    官  邰婉玲
以上正本證明與原本無異。
如不服本判決應於收受送達後10日內向本院提出上訴書狀，並應
敘述具體理由；其未敘述上訴理由者，應於上訴期間屆滿後20日
內向本院補提理由書（均須按他造當事人之人數附繕本）「切勿
逕送上級法院」。
中    華    民    國    98    年    4     月    23    日
                            書 記 官  彭筠凱
附錄所犯法條：
中華民國刑法第344條
（重利罪）
乘他人急迫、輕率或無經驗貸以金錢或其他物品，而取得與原本
顯不相當之重利者，處1年以下有期徒刑、拘役或科或併科1千元
以下罰金。


司法院資訊處製作；財團法人民間司法改革基金會備份。
